---
title: "Untitled"
output: html_document
date: "2025-02-24"
---

```{r}
library(tidyverse)
```

1. Wylosować dziesięć liczb z rozkładów normalnych o średniej dowolnej i odchyleniu standardowym dowolnym.

```{r}

xyz = rnorm(10)
print(xyz)
```


2. Sprawdzić co oznaczają funkcje:

dnorm(x, mean=0, sd=1, log = FALSE)

pnorm(q, mean=0, sd=1, lower.tail = TRUE, log.p = FALSE)

qnorm(p, mean=0, sd=1, lower.tail = TRUE, log.p = FALSE)

rnorm(n, mean=0, sd=1)

Znaleźć podobne komendy dla innych rozkładów.

- Litera r (jak random) rozpoczyna nazwę funkcji - generatora liczb losowych. Taka funkcja generuje próbę prostą o liczebności n (pierwszy argument funkcji) z określonego rozkładu.

- Litera p (jak probability) rozpoczyna nazwę funkcji wyznaczającej wartości dystrybuanty danego rozkładu w punktach określonych przez wektor x (pierwszy argument tych funkcji).

- Litera d (jak density) rozpoczyna nazwę funkcji wyznaczającej wartości gęstości (dla rozkładów ciągłych) lub prawdopodobieństwa (dla rozkładów dyskretnych) danego rozkładu w punktach określonych przez wektor x (pierwszy argument tych funkcji).

- Litera q (jak quantile) rozpoczyna nazwę funkcji wyznaczającej wartości kwantyli danego rozkładu w punktach q (pierwszy argument tych funkcji).

```{r}
dnorm(xyz, mean=0, sd=1, log = FALSE)
pnorm(xyz, mean=0, sd=1, lower.tail = TRUE, log.p = FALSE)
qnorm(.2, mean=0, sd=1, lower.tail = TRUE, log.p = FALSE)
rnorm(10, mean=0, sd=1)

```

3. Wysymulować:

a) 100 zmiennych losowych o rozkładzie dwumianowym z n=10 ip=0,45.

```{r}
dwum <- rbinom(100,10,0.45)
```


b) Symuluj 1000 zmiennych losowych o rozkładzie jednostajnym z a=7 i b=10.
```{r}
jedno <- runif(1000, 7, 10)
```


c) Symuluj 100 zmiennych losowych o rozkładzie Poissona z λ=3.

```{r}
pois <- rpois(100, 3)
```

d) Symuluj 1000 zmiennych losowych o rozkładzie normalnym z μ=544 i σ=103.

```{r}
norm <- rnorm(1000, 544, 103)
norm
```

e) Symuluj 1000 zmiennych losowych o rozkładzie logarytmiczno-normalnym z μ=1,2 i σ=0,5.

```{r}

lognorm <- rlnorm(1000,1.2,0.5)
```

f) Sporządź wykres CDF dla powyższych rozkładów.


```{r}
ggplot(norm, aes(x = x )) + geom_density(kernel = "gaussian")
```

4. Narysować gęstość rozkładu normalnego (0,1), w przedziale [-4,4]

Na tym samym wykresie narysować dystrybuantę.

```{r}
set.seed(1)

df <- data.frame(PF = 10*rnorm(1000))
ggplot(df, aes(x = PF)) + 
    geom_histogram(aes(y =..density..),
                   breaks = seq(-50, 50, by = 10), 
                   colour = "black", 
                   fill = "white") +
stat_function(fun = dnorm, args = list(mean = mean(df$PF), sd = sd(df$PF)))
```

```{r}
x <- seq(-4, 4, by = 0.01)
plot(x, dnorm(x, 0, 1), lwd=3)
```
```{r}
x <- seq(-4, 4, by = 0.01)
plot(x, pnorm(x, 0, 1), lwd=3)
```
```{r}
ggplot()
```

5. a) wylosować (z i bez powtórzeń) 10 wartości ze zbioru {1,2,…,20}



b) Stworzyć dowolny wektor i wylosować z niego kilka liczb (z powtórzeniem, bez powtórzeń)



c) Stworzyć macierz (5x2) z losowo wybranych (z dowolnego rozkładu jednostajnego) wartości, nazwać kolumny macierzy A, B, z takiej macierzy wylosować (z i bez powtórzeń) 3 wiersze.

d) Wylosuj 20 razy wartości ze zbioru: {„O”, „R”}, ze zwracaniem.

e) Wygeneruj 10 wartości pomiędzy 1 a 100; dodatkowo pokaż je posortowane.

f) Wygenerować ciąg 0 i 1, tak żeby po pojawieniu się jedynki, kolejna jedynka miała 70% szans na pojawienie się, a gdy pojawi się 0, to jedyna ma mieć 30% szans na pojawienie się.


6. a) sprawdź gęstość rozkładu normalnego w zerze,

b) sprawdź dystrybuantę w zerze

c) ile masy standardowego rozkładu normalnego N(0,1) mieści się między -3 a 3?

d) wygeneruj 100 obserwacji z rozkładu N(2,1)

e) znajdź pierwszy kwanty

f) narysuj histogram 1000 liczb pseudolosowych ze standardowego rozkładu normalnego

g) wylosuj 1000 elementową próbę z rozkładu jednostajnego i narysuj jej histogram


7. a) Wygeneruj 50 wartości z przedziału 1 do 99 zgodnie z rozkładem jednostajnym.

b) Wygeneruj 5 losowych wartości z rozkładu jednostajnego.

c) Wygeneruj 5 losowych wartości z rozkładu jednostajnego z przedziału [5, 99].

d) Wygeneruj 5 losowych, całkowitych wartości z rozkładu jednostajnego z przedziału [0, 100].

e) Wygeneruj 5 losowych, całkowitych wartości z rozkładu jednostajnego z przedziału [0, 100], losowanie bez powtórzeń.


8. Rozkład wykładniczy jest używany np. do opisu żywotności komponentów elektronicznych. Niech średnia żywotność lampy elektrycznej będzie równa 1500 godzin. Wylosuj sto wartości z rozkładu exp (z parametrem \lambda = 1/1500). Narysuj histogram oraz gęstość rozkładu wylosowanych wartości.


9. Dzienna ilość kawy w litrach dozowana przez maszynę znajdującą się w holu lotniska jest zmienną losową X o ciągłym równomiernym rozkładzie przy a=7 i b=10.

(a) Znajdź wartość funkcji gęstości przy x=7,6.

(b) Sporządź wykres prawdopodobieństwa jednostajnego rozkładu.

(c) Znajdź prawdopodobieństwo, że w danym dniu ilość kawy dozowana przez maszynę wyniesie co najwyżej 8,8 litra.

(d) Znajdź prawdopodobieństwo, że w danym dniu ilość kawy dozowana przez automat wyniesie co najmniej 8,5 litra.

(e) Znajdź prawdopodobieństwo, że w danym dniu ilość kawy dozowana przez urządzenie będzie większa niż 7,4 litra, ale mniejsza niż 9,5 litra.

(f) Sporządź wykres CDF.

(g) Jaka jest wartość c, jeśli P(X≤c)≥0,60?

(h) Symuluj 1000 zmiennych losowych o rozkładzie jednostajnym z a=7 i b=10


10. Stary autobus psuje się średnio 3 razy w miesiącu. (W zadaniu użyj rozkładu prawdopodobieństwa Poissona.

(a) Znajdź prawdopodobieństwo, że nastąpią dokładnie 2 awarie w następnym miesiącu.

(b) Sporządź wykres rozkładu prawdopodobieństwa Poissona.

(c) Jakie jest prawdopodobieństwo, że co najwyżej jedna awaria wystapi w następnym miesiącu?

(d) Jakie jest prawdopodobieństwo co najmniej 3 awarii w następnym miesiącu?

(e) Jakie jest prawdopodobieństwo wystąpienia od 2 do 4 (włącznie) awarii w ciągu następnego miesiąca?

(f) Sporządź wykres CDF rozkładu Poissona.

(g) Jaka jest wartość c, jeśli P(X≤c)≥0,60?

(h) Symuluj 100 zmiennych losowych o rozkładzie Poissona z λ=3.

```{r}
set.seed(10)
```

```{r}
rnorm(10)
sample(10)
```

```{r}
rnorm(10)
sample(10)
```